【裁判字號】    98,上訴,1093
【裁判日期】    981231
【裁判案由】    違反槍砲彈藥刀械管制條例
【裁判全文】
臺灣高等法院臺南分院刑事判決        98年度上訴字第1093號
上  訴  人
即  被  告  甲○○
指定辯護人  本院公設辯護人  乙○○
上列上訴人因違反槍砲彈藥刀械管制條例案件，不服臺灣臺南地
方法院98年度訴字第182號，中華民國98年9月22日第一審判決（
起訴案號：臺灣臺南地方法院檢察署97年度偵緝字第227號），
提起上訴，本院判決如下：
    主  文
原判決撤銷。
甲○○無罪。
    理  由
一、公訴意旨略以：被告甲○○綽號「惠明」，其因詐欺案件，
    遭臺灣臺南地方法院檢察署發佈通緝，竟不知警惕。緣其綽
    號「小馬」之友人耿宗和在臺南市○○路299巷27弄15號1樓
    經營麻將賭場，於民國95年5月5日下午2時許，有一姓名、
    年籍不詳綽號「癌症」之成年男子攜帶捷克CZ廠75型口徑9
    厘米制式半自動黑色手槍1枝（含彈匣1個，槍枝管制編號
    0000000000號）、土造子彈5顆、制式子彈1顆至該賭場，耿
    宗和乃要求甲○○先行保管（耿宗和所犯非法持有手槍罪部
    分，業經臺灣高等法院臺南分院以97年度上訴字第771號判
    決判處有期徒刑五年六月，併科罰金新臺幣20萬元，並經最
    高法院於98年2月5日以98年度台上字第508號判決駁回上訴
    確定在案）。甲○○明知具有殺傷力之制式手槍及土造、制
    式子彈均屬違禁物，非經主管機關許可，不得受寄代藏，竟
    無視於此，而基於非法寄藏具有殺傷力之制式手槍、制式子
    彈及土造子彈之犯意，寄藏上開制式手槍1枝（含彈匣1個，
    槍枝管制編號0000000000號）及土造、制式子彈共6顆。約1
    、2小時後，耿宗和復要求曾建碩保管上開槍、彈，經曾建
    碩應允後，甲○○乃於該賭場外之停放機車處，將上開制式
    手槍及土造、制式子彈交與曾建碩。曾建碩並基於非法寄藏
    上開槍、彈之犯意，將該等槍、彈放入其所騎乘之車牌號碼
    L8T-656號重機車之置物箱，當日並帶回伊住處，將該等槍
    、彈放入裝洋酒之紙盒內掩飾。翌日（即同年月6日）復將
    前開紙盒連同其內藏放之上開槍、彈放入前開重機車置物箱
    ，帶往上址賭場，而將該重機車停放於臺南市○○路299巷
    27弄9號前（曾建碩所犯非法寄藏手槍罪部分，業經臺灣高
    等法院臺南分院以95年度上訴字第1116號判決判處有期徒刑
    四年，併科罰金新臺幣5萬元，並經最高法院於96年11月22
    日以96年度台上字第6386號判決駁回上訴確定在案）。嗣於
    同日晚間9時許，員警前往上址賭場進行臨檢，當場查獲耿
    宗和、甲○○及其餘在場賭博之賭客。是時曾建碩在該賭場
    外見狀，不敢騎回上開藏放槍、彈之重機車，乃電請不知情
    之友人林永濬開車載伊至林永濬位在臺南縣永康市○○○路
    63巷19號住處泡茶。嗣遭員警帶回派出所製作筆錄之耿宗和
    在派出所內見警員要帶人回賭場現場搜尋麻將賭具作為證物
    ，恐曾建碩遭逮，即急電曾建碩不要再到賭場，曾建碩遂於
    同日晚間9時30分許，在林永濬住處將前開車牌號碼L8T-656
    號重機車之鑰匙交與不知情之林永濬女友之子洪濬濠，請洪
    濬濠前往騎回該機車，至同日晚間10時10分許，洪濬濠前往
    臺南市○○路299巷27弄9號前欲發動該重機車駛離時，因開
    啟機車電門之過程不順，前來搜尋賭具之員警見狀認洪濬濠
    形跡可疑，乃上前盤查，員警經洪濬濠之同意搜索上開重機
    車，當場在該重機車置物箱內查獲放置於洋酒紙盒內之制式
    手槍1枝（含彈匣1個，槍枝管制編號0000000000號）及土造
    子彈5顆（其中2顆嗣後業經試射而無殺傷力）、制式子彈1
    顆（嗣後業經試射而無殺傷力），因認被告甲○○涉犯槍砲
    彈藥刀械管制條例第7條第4項、第12條第4項之寄藏槍枝及
    子彈罪嫌。
二、按犯罪事實應依證據認定之，無證據不得認定犯罪事實，又
    不能證明被告犯罪者，應諭知無罪之判決，刑事訴訟法第15
    4條第2項、第301條第1項分別定有明文。被告以外之人所為
    之供述證據，無論出於共犯、同案被告、被害人、告訴人或
    證人，其證據價值更為薄弱，縱使證人有具結偽證之處罰，
    亦無從擔保其證言之真實性，如係此等之人所為單一之指述
    ，當然推定其證據證明力不足，無需探究其指述之真實性如
    何。又同一證人之多次證述，仍屬一個證人之證言，尚非數
    個證據，必須有佐證，始可作為認定事實之基礎證據。除前
    述被告之自白必須補強證據加以補強外，主要待證事實需有
    證人【廣義證人包括共犯、同案被告、被害人、告訴人等】
    二人以上，亦即單一證人之證言，仍須依其他第二證據加以
    補強【見陳樸生著刑事證據法第七章第三節】。進而言之，
    自白係被告之認罪行為，其證據證明力最強，立法猶規定不
    得作為有罪判決之唯一證據；則舉重以明輕，被告以外之人
    之指述或證述，尤亦不得作為有罪判決之唯一證據。何況，
    在證據法則上，補強證據必須補強待證事實至任何人均無可
    置疑之地步，亦即必須符合「超越合理懷疑原則」，始得據
    以論罪；其尚有疑者，利益應歸被告，依「罪疑利益歸被告
    原則」，仍應為有利被告事實之認定。申言之，當證據資料
    尚有對被告有利之存疑時，如無法依客觀方法排除此項合理
    之可疑，則依罪疑利益歸被告原則，不得僅以此項證據資料
    作為有罪判決之依據。再者，認定被告有罪之事實應憑證據
    ；如未能發現相當之證據，或證據不足以證明，自不能以推
    測或擬制之方法，以為裁判之基礎；且認定事實所憑之證據
    ，其為訴訟上之證明，須達於通常一般人均不致有所懷疑，
    而得確信其為事實之程度者，始得據為有罪之認定；倘其證
    明尚未達到此一程度，而有合理之懷疑存在時，尚難為有罪
    之認定基礎；苟積極證據不足為不利於被告事實之認定時，
    即應為有利於被告之認定，更不必有何有利之證據；亦即如
    無確切之積極證據，足以證明犯罪事實，即令被告不能為有
    利之反證，亦不能遽論以罪責，此亦為刑事司法實務向來之
    見解【最高法院30年上字第816號、40年臺上86號、76年臺
    上字第4986號判例意旨參照】。徵諸被告既無自證己罪之義
    務，更無自證無罪之義務，此乃當然之法理。刑事訴訟法第
    161條，已於91年2月8日修正公布，其第1項規定：檢察官就
    被告犯罪事實，應負舉證責任，並指出證明之方法。因此，
    檢察官對於起訴之犯罪事實，應負提出證據及說服之實質舉
    證責任。倘其所提出之證據，不足為被告有罪之積極證明，
    或其指出證明之方法，無從說服法院以形成被告有罪之心證
    ，基於無罪推定之原則，自應為被告無罪判決之諭知【最高
    法院亦著有92年臺上字第128號判例可資參照】合先說明。
三、公訴人認被告涉有上開違反槍砲彈藥刀械管制條例，無非係
    以(1)台南市警察局第五分局所扣押物品目錄表(2)台南市警察
    局第五分局搜索扣押筆錄(3)現場查獲槍枝照片13張(4)內政部
    警政署刑事警察局95年6月20日刑鑑字第0950070709號槍彈
    鑑定書(5)證人曾建碩於警詢、偵查中、審判中之指述筆錄，
    為其主要依據。
四、惟訊據被告甲○○矢口否認有何被訴寄藏制式手槍及土造、
    制式子彈犯行，辯稱：95年5月6日晚間為警查獲之扣案制式
    手槍及土造、制式子彈，乃綽號「癌症」之人攜至耿宗和所
    經營，位在臺南市○○路229巷27弄15號1樓之賭場內，由耿
    宗和直接交予曾建碩保管，其並未經手，不知曾建碩為何如
    此陳述云云。另指定辯護人辯護意旨則以：被告遭起訴之證
    據，僅證人曾建碩於偵查中之證述，此外並無其他證據可資
    證明；又耿宗和於其個人涉嫌違反槍砲彈藥刀械管制條例案
    件中，亦一再否認有委請被告代為保管槍、彈1、2小時之事
    ，是證人曾建碩之證詞並無其他證據可資佐證。且證人曾建
    碩因涉犯槍砲彈藥刀械管制條例之罪，為警查獲，伊為圖卸
    責或減輕刑責，或敷衍警方追查槍枝來源而任意交代或誣攀
    編派，所在多有，若伊供出槍彈來源去向，因而破獲者，復
    得依槍砲彈藥刀械管制條例第18條之規定減輕其刑；本案證
    人曾建碩歷次所證槍、彈交付被告情節，多有出入，已難採
    信，且證人曾建碩於伊自身所涉違反槍砲彈藥刀械管制條例
    案件中，亦曾主張供出本案槍、彈來源而請求減刑，則本案
    僅有證人曾建碩1人之證詞，伊作證之動機及證詞之內容復
    有可議之處，應認本案證據不足，應為無罪判決之諭知等語
    。經查：
  (一)依槍枝受寄藏人即證人曾建碩於檢察官訊問時，曾以被告身
    分陳稱:「(問:制式手槍是如何來的？）我5月5日下午2時有
    一位叫『癌症的人』把手槍帶到小東路的賭場那邊的，外號
    叫小馬的就是被查獲耿姓場主(耿仲德)，他就叫通緝犯林振
    傑(外號惠明)的先保管，他保管1、2小時後小馬就叫我保管
    ，林振傑就在賭場前面把槍交由我保管，我就把它放在機車
    置物箱，後來警察有來查賭博，我人在外面我就先離開了，
    小馬有電話給我叫我不要過去了，我有林永濬開車載我去他
    家，我再叫洪濬濠去幫我去騎機車。」(參95年度偵字第793
    1號卷第17頁)；嗣後於96年5月10以證人身分則證稱：「（
    問：你說外號惠明的是甲○○？）我本來只知道他的外號，
    因為當天賭博，報紙有登出來我才知道他叫甲○○」、「（
    問：你說你持有的槍是耿宗和要甲○○交給你的？）對，本
    來槍是放在甲○○機車的置物箱」、「（問：你有無跟他一
    起去拿槍？）是耿宗和要甲○○把槍交給我，由我帶回去明
    天再帶過。甲○○就一個人去將槍拿過來放在我機車的置物
    箱裡，是我把置物箱打開的，讓他放槍的，槍及彈匣都分開
    的，我回家再用煙酒將它裝起來的，隔天我再帶過去的。」
    (參96年度偵字第651號卷第7-8頁)；再據其於原審時具結陳
    稱：「（問：小馬交給你保管時，是在何時地、以何方式交
    給你保管？）在麻將場被查獲前一日下午，剛好小馬的台中
    朋友下來，他請他們去吃飯，上開槍枝、彈匣、子彈本來是
    放在甲○○那邊，小馬叫我拿回去保管，前述物品在甲○○
    的機車置物箱，我就過去甲○○那邊把上述物品拿過來保管
    」、「（問：到底甲○○是否知悉上述物品在其置物箱內？
    ）他應該知道」、「（問：為何甲○○會知道？他是否有在
    現場與你接洽嗎？）因為我們一起打牌，而且我去他機車置
    物箱拿上述物品時，他也在場」、「（問：置物箱如何打開
    ？）我忘記了」、「（問：是何人去開啟？）我忘記了」、
    「（問：你就算知道甲○○機車是那一部，你如何開啟置物
    箱？）何人開啟我忘記了，我只記得有人打開我就把裡面的
    東西放進我機車置物箱」、「（問：在把上述物品從甲○○
    機車置物箱拿到你的置物箱時，甲○○是否在場？)我記得
    他應該在房子裡面」等語(參原審卷第91-91頁背面)。就被
    告如何將槍枝轉交與證人曾建碩保管乙節，到底係由綽號「
    癌症的人」先交與被告，被告再交付與曾建碩；或槍彈本即
    由被告保管，再由被告一個人將該槍枝自行置入於曾建碩機
    車的置物箱；或曾建碩單獨去甲○○的機車置物箱拿取，自
    行放入自己機車置物箱內，證人即有如上3種不同之陳述，
    顯見證人之供述先後歧異不一，其指證即非無瑕疵可言，自
    難憑採。
  (二)再查，被告甲○○當時係通緝犯，若警查賭，甲○○必被警
    緝獲，經附帶搜索亦可查獲該槍枝，而證人曾建碩並無前科
    ，且未賭博，槍枝寄放在曾建碩機車置物箱較不易被查獲，
    且曾建碩有欠耿宗和賭債人情（參96年度偵字第651號卷第
    31頁），又已答應寄藏槍枝，是槍枝寄放在曾建碩處而不寄
    放被告處，乃至為明顯而簡單的道理！證人曾建碩所證耿宗
    和先要被告保管1、2小時後，耿宗和再叫伊保管云云，然證
    人所證實有違常理，蓋綽號「癌症的人」持槍至賭場交給耿
    宗和時，證人曾建碩如已在場目睹，且之後證人亦同意耿宗
    和之要求寄放槍枝，何以耿宗和不一開始即要求證人曾建碩
    保管，卻要被告先保管1、2小時，再由被告轉交證人曾建碩
    保管？況槍枝為違禁物，警方查緝甚嚴，違法持有槍枝之人
    莫不小心翼翼唯恐他人發現，焉有在1、2小時內歷經3人，2
    度變更保管之人者？不但多此一舉，且增加為他人發現而報
    警查獲之危險。若謂證人曾建碩因「癌症的人」持槍至賭場
    時尚未在場，所以耿宗和必須先將槍枝交由被告保管，則在
    被告及耿宗和均否認持有或寄藏槍枝情況下，證人曾建碩如
    何知悉被告曾保管槍枝1、2小時？且除上開證人之證言外，
    並無其他任何有關寄藏槍枝之相關物證是在被告住居所或身
    上查獲者，自不得僅以證人曾建碩1人有瑕疵之證言即為被
    告有寄藏槍枝及子彈犯行之不利認定。
  (三)末按槍砲彈藥刀械管制條例第7條第4項及第12條第4項之未
    經許可寄藏槍枝及子彈罪，而所謂寄藏與持有，均係將物置
    於自己實力支配之下，僅寄藏必先有他人之持有行為，而後
    始為之受寄代藏而已，故寄藏之受人委託代為保管，其保管
    之本身，亦屬持有，不過，此之持有係受寄之當然結果(最
    高法院74年台上字第3400號判例參照)。本件檢察官於起訴
    書中固臚列內政部警政署刑事警察局槍彈鑑定書、搜索扣押
    筆錄、扣押物品目錄表各1份及照片13幀為據，然此部份之
    證據，僅能證明在證人曾建碩寄藏下所查獲之槍枝及子彈具
    有殺傷力，尚無法作為證人曾建碩於本件所證內容真實性之
    佐證資料，也不能證明被告是否有犯罪構成要件之「持有」
    或「寄藏」行為存在，自無從本於此等證據，遽認被告涉有
    起訴書所載犯行。
五、綜據上述，被告所辯並非無據，而公訴人所提證據之證明力
    尚未達於使本院確信被告有寄藏槍、彈之犯行，參諸前開最
    高法院判例意旨，證人曾建碩前後不一，且與常情相違尚有
    諸多疑義之證詞，尚無從說服本院以形成被告有罪之心證，
    被告被訴犯罪既不能證明，自應諭知無罪。原審未斟酌上情
    ，遽依證人曾建碩上開顯有瑕疵之證詞，作為被告有罪認定
    之唯一憑證，予以論罪科刑，自有不當。被告上訴否認犯罪
    ，指摘原判決不當，為有理由，自應由本院將原判決撤銷，
    並為被告甲○○無罪之諭知。
六、據上論斷，應依刑事訴訟法第369條第1項前段、第364條、
    第301條第1項，判決如主文。
本案經檢察官郭珍妮到庭執行職務。
中    華    民    國    98    年    12    月    31    日
                  刑事第四庭    審判長法  官  吳志誠
                                      法  官  吳森豐
                                      法  官  彭喜有
以上正本證明與原本無異。
檢察官如不服本判決應於收受本判決後十日內向本院提出上訴書
，其未敘述上訴理由者並得於提起上訴後十日內向本院補提理由
書。
                                      書記官  黃子起
中    華    民    國    98    年    12    月    31    日

司法院資訊處製作；財團法人民間司法改革基金會備份。
